臺灣臺北地方法院民事判決　九十一年度訴字第八七六號
　　原　　　告　聯邦商業銀行股份有限公司
　　法定代理人　丙○○
　　訴訟代理人　乙○○
　　被　　　告　甲○○
　　　　　　　　丁○○
右當事人間請求返還消費借貸款事件，本院判決如左：
    主    文
被告應連帶給付原告新台幣佰零玖萬伍仟貳佰肆拾元，及自民國八十七年三月七
日起至清償日止，按年息百分之九．四計算之利息，並自民國八十七年三月七日起至
清償日止，按上開利率百分之二十計算之違約金。
訴訟費用由被告連帶負擔。
本判決於原告以新台幣壹佰零伍萬元供擔保後，得假執行。
    事    實
甲、原告方面：
  壹、聲明：
    一、被告應連帶給付原告新台幣（下同）三百零九萬五千二百四十三元，及自民
        國八十七年三月七日起至清償日止，按年息百分之九．四計算之利息，並自
        八十七年三月七日起至清償日止，按上開利率百分之二十計算之違約金。
    二、願供擔保請准宣告假執行。
  貳、陳述：
   一、被告甲○○於八十五年二月二十九日邀同被告丁○○為連帶保證人，向原告
       借款八百五十八萬元，期限二十年，依約應按月攤還本息，利息按年息百分
       之九．四計付，未按期攤繳本息時，除仍按上開利率計息外，自逾期之日起
       六個月內加放款利率百分之十，逾期超過六個月部分，加放款利率百分之二
       十計付違約金，立有借款契約書一紙為證。詎本件債務本息僅繳至八十五年
       五月二十八日，且迭經催討無效，依借款契約書其他共通約款第五條第一款
       之約定，借款人任何一宗債務不依約清償本金時，本件借款視為全部到期，
       原告得要求被告清償全部債務，另依借款契約其他共通約款第十一條約定「
       立約人所保證之債務，如主債務人未依約履行，立約人當即負責，立即如數
       付清」，是原告得要求被告提前清償全部債務。
   二、原告為維債權，已於八十五年十一月間，聲請強制執行拍賣被告甲○○於借
       款時設定第一順位抵押權予原告之不動產，經鈞院八十五年執字第七０九八
       號強制執行拍賣，賣得價金三百八十三萬元，原告受分配八十五年五月二十
       九日至八十六年八月二日之利息計九十四萬八千二百四十元、八十五年六月
       二十九日至八十六年八月二日之違約金計十三萬五千七百四十六元，及本金
       二百六十八萬九千九百七十四元。又八十六年二月間，原告另聲請強制執行
       拍賣被告丁○○於借款時設定第一順位抵押權予原告之不動產，經鈞院八十
       六年執字第一二七一號強制執行拍賣，並賣得價金三百十七萬元，原告受償
       八十六年八月三日至八十七年三月六日止之利息計三十二萬五千五百八十四
       元、八十六年九月三日至八十七年三月六日之違約金二萬八千四百八十九元
       ，及本金二百七十五萬七千六百九十七元，惟尚有本金三百零九萬五千二百
       四十三元及如聲明所示之利息暨違約金未清償，為此依消費借貸及連帶保證
       契約之法律關係，訴請被告連帶如數給付。
   三、本件系爭借款被告曾於八十七年間向台灣新竹地方法院提起確認債權關係不
       存在之訴，經新竹地方法院八十七年訴字第九五號民事判決及台灣高等法院
       八十八年度重訴字第四八二號民事判決，皆判決被告敗訴亦即本件系爭借款
       確係存在，被告所辯均為卸責之詞。
  參、證據：提出借據、台灣新竹地方法院八十七年度訴字第九五號民事判決、台灣
      高等法院八十八年度重上字第四八二號民事判決等影本各一件及台灣新竹地方
      法院民事執行處強制執行金額計算書分配表影本二件為證。
乙、被告方面：被告丁○○未於言詞辯論期日到場，據其提出準備書狀與到場之被告
    甲○○同稱：
  壹、聲明：駁回原告之訴及假執行之聲請。
  貳、陳述：
    一、訴外人鄭經傳於八十五年三月一日前，任職於原告之新竹分行，並為訴外人
        龍傳建設公司實際負責人。被告曾於八十四年一月二十七日以三千三百六十
        萬元標得龍傳建設公司之竹東鎮○○段龍傳世家（建造號碼：新竹縣八十四
        建都字第二六號）建造工程，均係由鄭經傳與被告甲○○洽辦。又被告夫妻
        同時另向龍傳公司鄭經傳訂購三戶房屋，總價一千八百五十五萬元，被告已
        給付八百三十萬元，而被告甲○○承包龍傳建設公司工程三千三百六十萬元
        中（鄭經傳應另付追加工程款二百六十萬元，為免複雜暫不計入），已付被
        告二千六百十四萬元，尚欠被告七百四十六萬元，被告即可以應付上開工程
        款債權與被告之應付價金相抵銷。經抵銷後，被告僅欠房屋價款二百七十九
        萬元。詎鄭經傳明知被告僅欠其二百七十九萬元，竟與原告職員宋緯明、楊
        素珠、黃敏川勾結，以偽造文書之不法手段向原告借出八百五十八萬元，侵
        占轉入抵還其積欠原告之借款。其詐欺、侵占被告之金額達五百七十九萬元
        ，以此相抵，被告並未欠原告款項。
    二、原告為依法組織之金融機構，其新竹分行亦然，上有經理、副理、襄理，下
        有眾多承辦人員各司其職。而本件貸款之徵信、審核、對保、放款四項業務
        均由鄭經傳一手包辦，其餘職員宋緯明、楊素珠、黃敏川係故意任由鄭經傳
        代行其職權，胡作非為，原告自應負其責任，原告既侵及被告款項，相抵後
        ，原告對被告尚有欠款至為明顯。又原告於台灣高等法院八十八年度重上字
        第四八二號民事事件中，陳稱被告所借之八百五十八萬元係撥入被告指定之
        龍傳建設公司帳戶內云云，惟該項指定係原告職員鄭經傳所為，並非出自被
        告。再者，凡與銀行往來之客戶，均需設印鑑卡，客戶與銀行之借貸往來僅
        得憑該印鑑為之。被告與原告往來曾向原告之新竹分行設定「甲○○」三字
        之圓形印鑑卡，詎原告職員鄭經傳竟擅自私刻被告四角形印章在身，任意使
        用，將非印鑑之被告四角印章擅自蓋在借據上達其侵占被告之貸款，用以抵
        還其欠原告所借之貸款目的，而原告之新竹分行各級承辦人員應審核借據上
        用印是否與印鑑卡相符，竟與鄭經傳勾串矇混過關，俾其僱主即原告取得額
        外利益。原告既已獲取前述被告之金錢，相抵後，被告並未欠原告款項。
  參、證據：存摺影本一件、交易明細表影本一件、支票影本三件、投標單影本一件
      、預約單影本五件為證，並聲請函調本件授信原卷、鑑定系爭借據徵信、審核
      、對保、放款欄之筆跡是否為鄭經傳筆跡，及系爭借據上之印文與原告甲○○
      留存於原告處之印鑑印文是否相符。
    理　　由
一、本件經台灣新竹地方法院以九十一年度訴字第二三號確定裁定移送本院審理，依
    民事訴訟法第三十一條第一項規定，本院對本件有管轄權。
二、被告丁○○未於言詞辯論期日到場，核無民事訴訟法第三百八十六條各款所列情
    形，爰依原告之聲請，由其一造辯論而為判決。
三、原告主張之事實，已據其提出與所述相符之借據及台灣新竹地方法院民事執行處
    強制執行金額計算書分配表等件為證。被告雖辯稱本件借款乃訴外人即原告職員
    鄭經傳、宋緯明、楊素珠、黃敏川相互勾串，以偽造借據之方式所冒貸，系爭借
    據指定將借款撥入龍傳建設公司，亦係鄭經傳所為。原告職員冒用被告名義貸借
    本件借款後予以侵占，原告自應負責，被告自得以此損害賠償債權與原告之債權
    相抵銷，經抵銷後，被告已無積欠原告借款債務云云。惟按訴訟標的之法律關係
    ，於確定之終局判決中經裁判者，當事人之一造以該確定判決之結果為基礎，於
    新訴訟用作攻擊防禦方法時，他造應受其既判力之拘束，不得以該確定判決言詞
    辯論終結前，所提出或得提出而未提出之其他攻擊防禦方法為與該確定判決意旨
    相反之主張，最高法院著有四十二年台上字第一三０六號判例可稽。查被告前主
    張本件借款為鄭經傳、宋緯明、楊素珠、黃敏川相互勾串，以偽造借據之方式所
    冒貸，系爭借據指定將借款撥入龍傳建設公司，亦係鄭經傳所為等事實，向台灣
    新竹地方法院訴請確認本件原告之系爭八百五十八萬元借款債權不存在之民事事
    件，業經該法院以八十七年訴字第九五號及台灣高等法院以八十八年度重上字第
    四八二號民事判決，否認本件被告主張之上開事實，並為其敗訴之判決確定，此
    有原告提出之上開判決書附卷可稽。被告於本件復以同一事實為其攻擊防禦方法
    而為與上開確定判決意旨相反之主張，揆諸前揭判例，即有未合。被告據以抗辯
    原告應就上開事實負損害賠償責任，並為抵銷之抗辯，自無可取。次按消極確認
    之訴，經確定判決，認法律關係成立予以駁回時，就該法律關係之成立即有既判
    力，最高法院另著有五十年台上字第二三二號判例，被告前對系爭債權提起確認
    不存在之訴，既受敗訴之判決且告確定，則原告於本件主張系爭八百五十八萬元
    借款債權存在，請求就尚未清償部分如數履行，被告即應受前案既判力之羈束。
三、從而原告依消費借貸及連帶保證之法律關係，訴請被告給付三百零九萬五千二百
    四十三元，及自八十七年三月七日起至清償日止，按年息百分之九．四計算之利
    息，並自八十七年三月七日起至清償日止，按上開利率百分之二十計算之違約金
    ，即無不合，應予准許。
四、原告陳明願供擔保，聲請宣告假執行，核無不合，爰酌定相當擔保金額准許之。
據上論結，原告之訴為有理由，依民事訴訟法第三百八十五條第一項前段、八十五條
第二項、第三百九十條第二項，判決如主文。
中　　　華　　　民　　　國　　九十一　　年　　　五　　　月　　二十一　　日
　　　　　　　　　　　　　　　　　　　民事第六庭　法　官　黃明發
右正本證明與原本無異
如對本判決上訴，須於判決送達後廿日內向本院提出上訴狀
中　　　華　　　民　　　國　　九十一　　年　　　五　　　月　　二十四　　日
　　　　　　　　　　　　　　　　　　　　　　　法院書記官　謝梅琴
